【裁判字號】    98,交聲,267
【裁判日期】    981231
【裁判案由】    違反道路交通管理處罰條例聲明異議
【裁判全文】
臺灣苗栗地方法院交通事件裁定         98年度交聲字第267號
原處分機關  交通部公路總局新竹區監理所苗栗監理站
異  議  人
即受處分人  甲○○
法定代理人  乙○○
上列異議人即受處分人因違反道路交通管理處罰條例案件，對於
交通部公路總局新竹區監理所苗栗監理站於民國98年9 月1 日所
為之竹監苗字第裁54-F00000000號處分（原舉發案號：苗縣警交
字第F00000000 號），聲明異議，本院裁定如下：
    主  文
異議駁回。
    理  由
一、按汽車駕駛人，未領有駕駛執照駕駛機器腳踏車者，處新臺
    幣（下同）6,000 元以上10,200元以下罰鍰，並當場禁止其
    駕駛；未滿18歲之人，違反第1 項第1 款規定者，汽車駕駛
    人及其法定代理人或監護人，應同時施以道路交通安全講習
    ，道路交通管理處罰條例第21條第1 項第1 款、第3 項分別
    定有明文。而道路交通管理處罰條例所稱之汽車，依該條例
    第3 條第8 款規定，係包括機器腳踏車在內。又機器腳踏車
    駕駛人或附載座人未依規定戴安全帽者，處駕駛人新臺幣50
    0 元罰鍰，同條例第31條第6 項亦定有明文。
二、原處分意旨略以：異議人即受處分人甲○○於民國98年1 月
    20日13時30分許，騎乘車牌號碼JT2-951 號重型機車行經苗
    栗縣苗栗市○○路、中正路處，為苗栗縣警察局苗栗分局南
    苗派出所警員攔停舉發「1.未戴安全帽、2.無照駕駛」違規
    ；嗣異議人逾舉發通知單所載期限內到案，爰依道路交通管
    理處罰條例第31條第6 項、第21條第1 項第1 款、第3 項暨
    違反道路交通管理事件統一裁罰基準及處理細則第41條第4
    項規定，於98年9 月1 日裁處異議人罰鍰新臺幣10,100元，
    並應參加道路交通安全講習（含法定代理人），原處分並無
    不法等語。
三、異議意旨略以：異議人騎車時，車主坐在後座，因為受傷無
    法騎車，在情急之下，請異議人代騎載車主回家，在此情況
    下，車主更應受罰、講習責任；騎乘者為未成年之人，無經
    濟能力，一切皆必須由法定代理人受理，監理站或舉發單位
    應於事發之時，以書面通知法定代理人以了解情況，並予以
    約束其行為，而不是等到所謂逾期未繳罰鍰後加倍罰鍰後，
    才以掛號信件通知法定代理人來增加其經濟負擔；希望能給
    予初犯者一個機會，改以社區服務折抵罰鍰，減輕無辜法定
    代理人之經濟負擔，為此向法院提出異議，請求撤銷原處分
    等語。
四、經查：
（一）異議人於98年1 月20日13時30分許，騎乘車牌號碼JT2-95
      1 號重型機車行經苗栗縣苗栗市○○路、中正路處，為警
      掣單舉發「1.未戴安全帽、2.無照駕駛」違規乙節，有苗
      栗縣警察局苗縣警交字第F00000000 號舉發違反道路交通
      管理事件通知單1 份在卷可稽，且為異議人所不否認，是
      異議人確實於上開時、地有未戴安全帽及無照駕駛之違規
      事實，堪予認定。
（二）異議人雖以騎乘者為未成年之人，無經濟能力，一切皆必
      須由法定代理人受理，監理站或舉發單位應於事發之時，
      以書面通知法定代理人以了解情況云云置辯，惟查：
    1.按處理違反道路交通管理事件，有關文書之送達程序，依
      行政程序法之規定，違反道路交通管理事件統一裁罰基準
      及處理細則第5 條定有明文。又對於無行政程序之行為能
      力人為送達者，應向其法定代理人為之，行政程序法第69
      條第1 項規定甚明。而依行政程序法第22條第1 項第1 款
      規定，有行為能力之自然人原則上係指民法第12條、第13
      條及第15條所定之年滿20歲且未受監護宣告之人，惟行政
      程序法第22第1 項第5 款另規定「依其他法律規定亦認為
      有行為能力，則所謂「其他法律規定者」，自應探求該法
      律條文之立法意旨，以及法律體系上之衡平，而決定是否
      賦與行為人行為能力。
    2.次按道路交通安全規則第60條第1 項第1 款規定關於考領
      普通駕駛執照、輕型或普通重型機器腳踏車駕駛執照須年
      滿18歲，其目的無非係認年滿18歲之人已有足夠之交通知
      識及駕馭能力駕駛上開類型之車輛，故與民法規定作一年
      齡之區隔，放寬年滿18歲之人即得考領前揭駕駛執照，即
      屬關於行為能力之一種特別規定。相對地，違反道路交通
      管理處罰條例事件，既與道路交通管理事件屬於同種類之
      事件，則關於違反道路交通管理處罰條例之行為能力判斷
      標準，自應以此等交通事件內之相關法規，作為認定標準
      ，而不得反而援引民法之規定，否則即有相同事件卻適用
      不同法律體系規定之矛盾情形。又依行政程序法第69條第
      4 項規定，無行政程序之行為能力人為行政程序之行為，
      未向行政機關陳明其法定代理人者，於補正前，行政機關
      得向該無行為能力人為送達。揆其法條意旨，係對於無行
      政程序能力之人，又不補正其法定代理人，而為彌補可能
      產生送達不合法之欠缺，特設得對無行為能力人送達之規
      定。據此，未成年人如有違反道路交通管理處罰條例之情
      事而為警當場舉發其違規，倘依民法規定認其無行為能力
      ，則是否因此無法當場製單舉發其違規行為，而尚待其陳
      報法定代理人資料後始能另行製單送達，惟若行為人始終
      不陳報法定代理人資料，又認警員不能直接對其當場製單
      舉發並送達，豈非無從裁罰，實有不合理之處。是在違反
      道路交通管理處罰條例事件中，其行為人行為能力之有無
      ，以及是否有合法收受送達能力之判斷，自應於交通事件
      之相關法規中探求其標準，而非單憑民法之規定認定之。
    3.復按行為人有違反道路交通管理處罰條例之情形者，應填
      製舉發違反道路交通管理事件通知單（以下簡稱通知單）
      ，並於被通知人欄予以勾記，其通知聯依下列規定辦理：
      當場舉發者，應填記駕駛人或行為人姓名、性別、出生年
      月日、地址、種類；被查獲之駕駛人或行為人為受處分人
      時，應將該通知單填記後交付該行為人簽名或蓋章收受之
      ；拒絕簽章者，並記明其事由，視為已收受；受處分人非
      該當場被查獲之駕駛人或行為人，舉發機關應另行送達之
      ；駕駛人或行為人未滿14歲者，應於通知單上另行查填其
      法定代理人或監護人之姓名、身份證統一編號及地址，並
      送達其法定代理人或監護人，違反道路交通管理事件統一
      裁罰基準及處理細則（以下簡稱處理細則）第11條第1 項
      第1 款至第3 款定有明文。是依上揭條文之規定，對於駕
      駛人或行為人未滿14歲而有違反道路交通管理處罰例之情
      形者，舉發機關應將違規通知單另行送達其法定代理人或
      監護人；而對於其他當場舉發者（包含滿14歲而未具備行
      政程序法第22條所定行政程序行為能力之人），則應將該
      通知單填記後交付該行為人簽名或蓋章收受之。足徵上開
      處理細則第11條對於違規通知單所定之交付處理程序，應
      得排除前揭行政程序法第69條第1 項規定之適用。亦即，
      舉發滿14歲而未具備行政程序法第22條第1 項所定行政程
      序行為限制行為能力人違反道路交通管理處罰條例案件，
      經依上開處理細則第11條規定當場交付該行為人簽名或蓋
      章收受後，應無須再通知其法定代理人或監護人（臺灣高
      等法院98年度交抗字第790 號裁定參照）。
    4.本件異議人因有上開未戴安全帽及無照駕駛之違規行為，
      於上揭時、地為警掣單舉發，違規當時已14歲以上未滿18
      歲，該違規通知單並經異議人當場簽名收受，為因為怕被
      罵，不敢告訴母親等情，業據異議人於本院調查時自承在
      卷（見本院卷第18、19頁），且有上開違規通知單1 份在
      卷可稽。異議人於違規當時，既已滿14歲，且當場收受違
      規通知單，依據前揭法條規定，本件違規通知單已符合道
      路交通管理處罰事件之送達要件，而發生送達之效力，舉
      發機關自無庸將該違規通知單再行送達予法定代理人收受
      甚明，是異議人前開所辯，洵屬無據，委不足採。
（三）又因避免自己或他人生命、身體、自由、名譽或財產之緊
      急危難而出於不得已之行為，不予處罰，行政罰法第13條
      前項定有明文。按該法定阻卻違法事由之要件，其一為緊
      急危難狀態之存在，其二為實行緊急避難行為在客觀上必
      須係不得已者，且其主觀上必須出於救助之意思。而所謂
      「出於不得已之行為」，必須通過比例原則之檢驗，亦即
      其避難行為之目的須適當、所採取之措施應屬唯一且必要
      ，亦應選擇造成損害最小之方式為之。異議人固辯稱車主
      坐在後座，因為受傷無法騎車，在情急之下，請異議人代
      騎載車主回家，在此情況下，車主更應受罰、講習責任云
      云，然依證人即上開重型機車之車主丙○○於本院調查時
      到庭具結證稱：「（本來是你載異議人？）是，該車是我
      的，我載他從中苗出發，大概騎10幾分鐘，我當時右手是
      有打鋼釘，但還可以騎車」、「（除了手痛，當時還有無
      其他身體疾病，或緊急危難情形？）無。」等語綦詳（見
      本院98年11月20日訊問筆錄），核與證人即本件舉發警員
      劉偉志到庭具結證述之「（當時二人有無身體重大傷害，
      或緊急危難的情形？）無。」等語相符，足徵當時證人丙
      ○○雖有手受傷之情事，惟尚未達到不能駕車之程度，亦
      無其他身體重大傷害，難認有何緊急危難狀態。再者，以
      異議人違規當時所處情勢觀之，由未持有駕駛執照之異議
      人駕駛車輛之行為，並非救助其受傷友人之唯一且必要之
      方式，異議人尚得選擇以電話聯繫其家人前來接送，詎其
      捨此不為，因而造成本件違規，並無「不得已事由」存在
      。況且，異議人對於重型機車之駕駛能力未曾經監理機關
      審查合格，縱自認具備駕駛重型機車之能力，然其於道路
      上之駕駛行為，對於自身及當時該路段之道路使用人之行
      車安全，仍有潛在性危險。異議人客觀上雖未造成事故，
      惟其所形成對於公共安全之危害仍屬重大，是異議人之違
      規行為，非屬緊急避難，亦無任何阻卻違法事由之存在，
      核與行政罰法第13條所定之緊急避難阻卻違法事由之行政
      法理並不相符，不得作為其為本件交通違規行為之合法性
      依據。
（四）末以，上開重型機車雖非異議人所有，異議人之法定代理
      人亦未同意其駕駛車輛，惟依上揭道路交通管理處罰條例
      第31條第6 項、第21條第1 項第1 款之規定，係以汽（機
      ）車駕駛人為處罰對象。而本件舉發違規之時，異議人確
      係上開重型機車之駕駛人，亦為異議人所不爭執，是原舉
      發機關以異議人為處罰對象予以舉發，核無違誤。異議人
      明知其未滿18歲，尚無駕駛車輛之能力，詎未遵守上揭法
      條之規定，於未合法考領有駕駛執照之狀態下逕行騎乘機
      車，復未注意後座之乘客有未戴安全帽之情事，堪認異議
      人縱無違規之故意，亦屬有認識之過失甚明；據此，異議
      人及其法定代理人所為之指摘，經核並無依據。從而，異
      議人有於上述時、地未戴安全帽及無照駕駛之行為，且經
      合法舉發一事應堪認定，本件事證明確，應依法論科。另
      本件舉發違規通知單已合法送達予異議人，業如前述；上
      開通知單既已載明應到案日期、處所，即可期待異議人得
      於期限內至指定處所到案繳交罰鍰，惟異議人未於期限內
      到案，復逾應到案期限60日以上，則原處分機關自得依違
      反道路交通管理事件統一裁罰基準表之規定，對異議人裁
      處最高罰鍰。至異議人主張希望能給予初犯者一個機會，
      改以社區服務折抵罰鍰，減輕無辜法定代理人之經濟負擔
      乙節，因其屬於裁罰後之執行事項，非為法院依道路交通
      管理處罰條例第87條第1 項得以審查之範圍，本院自無從
      審究。倘異議人經濟上有困難，無法如期繳納罰鍰，即應
      依道路交通管理處罰條例第92條之規定，向原處分機關申
      請分期繳納，附此敘明。
五、綜上所述，異議人既有前揭未戴安全帽及無照駕駛之違規行
    為，復逾越應到案期限60日以上未依規定自動繳納罰鍰，亦
    未到案聽候裁決，則原處分機關依道路交通管理處罰條例第
    31條第6 項、第21條第1 項第1 款、第3 項之規定及違反道
    路交通管理事件統一裁罰基準表，裁處異議人罰鍰10,100元
    ，並應參加道路交通安全講習（含法定代理人），核無違法
    或不當之情事，聲明異議意旨僅執前詞，任意指摘原處分，
    並無理由，應予駁回。
六、據上論斷，應依道路交通管理處罰條例第87條第2 項，道路
    交通案件處理辦法第19條，裁定如主文。
中    華    民    國    98    年    12    月    31    日
                  交通法庭  法  官  周靜妮
以上正本證明與原本無異。
如不服本裁定應於送達後5 日內向本院提出抗告狀。
                            書記官  巫穎
中    華    民    國    98    年    12    月    31    日

司法院資訊處製作；財團法人民間司法改革基金會備份。
